最高法院刑事判決　　　　　　　　　　　　　　　九十一年度台上字第一四四八號
　　上　訴　人　甲○○
　　選任辯護人　陳鄭權律師
右上訴人因業務過失致人於死案件，不服台灣高等法院八十八年十一月九日第二審判
決（八十八年度交上訴字第六七號，起訴案號：臺灣新竹地方法院檢察署八十七年度
偵字第二二二號）提起上訴，本院判決如左：
    主  文
原判決撤銷，發回台灣高等法院。
    理  由
本件原判決認定：上訴人甲○○以駕駛大貨車為業，係從事駕駛業務之人。於民國八
十六年十月一日下午五時（起訴書誤載為三時十七分）許，駕駛徠裕通運有限公司所
有之車號ＨＧ｜一八一號營業大貨車，沿新竹縣湖口鄉波羅汶村台一線南下，至波羅
汶村波羅段（以下簡稱波羅段）路口，要左轉進入波羅段三十之二十三號前之地磅時
，在分隔島尚未轉彎前，已見有直行之機車高速駛來，本應注意轉彎車應讓直行車先
行，而依當時情形，亦非不能注意，竟疏於注意。適有葉振生騎無牌照之拼裝一千一
百西西機車，沿新竹縣湖口鄉波羅村台一線北下至上開路口，亦未注意車前狀況，在
限速六十公里之該路段，以時速六、七十公里之高速駛來，忽見甲○○駕車貿然左轉
，緊急煞車失控以致人車滑倒，機車倒地滑行撞到大貨車之右後側車斗起落機之轉軸
，葉振生受傷胸腔內出血，雖經送醫急救，惟於同日下午五時三十分許不治死亡等情
。因而撤銷第一審諭知上訴人無罪之判決，改判論該上訴人以從事業務之人，因業務
上之過失致人於死罪，判處有期徒刑參月，雖非無見。惟按審理事實之法院對於被告
有利及不利之證據，應一律注意，詳為調查，綜合全案證據資料，本於經驗法則以定
其取捨，並將取捨證據及得心證之理由於判決內詳為說明。故證據雖已調查，而尚有
其他部分並未調查，仍難遽為被告有利或不利之認定；如有應調查之證據未予調查，
率行判決，其判決當然為違背法令。經查原判決係以上訴人駕車在分隔島尚未轉彎前
，已見有直行之機車高速駛來，本應注意轉彎車應讓直行車先行，而依當時情形，亦
非不能注意，竟疏於注意而貿然左轉，而認其就本件事故有過失之責等旨。惟按道路
交通安全規則第一○二條第六款規定：轉彎車輛應讓直行車輛先行，但直行車尚未進
入交岔路口，而轉彎車已達中心處開始轉彎，直行車應讓轉彎車先行。是上訴人之左
轉彎車雖有讓直行車先行之義務，惟左轉車苟已達中心處開始轉彎，而直行車尚未進
入交岔路口時，轉彎車即有先行之路權。故本件所應究明者為上訴人駕車左轉時，死
者之機車是否已進入交岔路口？據證人即現場與死者同行之林明輝證稱：「我們是在
距路口二支電線桿遠處看見被告卡車，被告有停一下，後來距路口與第一支電線桿間
，被告車輛左轉，死者煞車，我閃到內車道，但死者在外側車道沒閃過，在波羅村七
鄰入口處白色實線上，撞上被告卡車後欄桿，被告後輪在白色實線」（第一審卷第二
十五頁）、「他（指上訴人）的車尾停在慢車道上，死者車子直接撞上後倒地，貨車
的行車方向與北上車道中央線成垂直，貨車尾端位置剛好在快慢車道之中央線上，他
撞到貨車右側後輪一點點」、「我見到是五十公尺，貨車司機有停下來然後再起步的
」等語（相驗卷第十四頁），及其具狀稱：「撞上時大貨車後輪正好在路間線上，而
後輪與後車身還有一‧五公尺左右在外線上」等情（第一審卷第二十七頁），如果無
訛，則死者於進入交岔路口前一個電線桿時，即已見上訴人之車在左轉，而上訴人之
貨車於肇事前既已與死者行車方向成垂直，其貨車遭死者撞及之部分又係後輪部分，
並已接近北上路段邊線處，準此以觀，上訴人之貨車是否於將完全通過北上路段時，
才遭死者機車撞及，即有詳查釐清之必要，以究明上訴人之貨車是否貿然左轉，資為
判斷過失責任歸屬之依據。又死者之機車煞車痕始自何處？係在交岔路口內或在路口
外？次依證人林明輝上開證詞以觀，上訴人既係停車後再起動左轉，則依上訴人起步
後當時之時速計算，其左轉通過北上路段需時多久？是否足夠讓五十公尺外（或距路
口與第一支電線桿、或煞車痕起點處）依限速行駛之車輛煞停而避免車禍之發生？凡
此均與認定上訴人有無違反左轉車應讓直行車先行之義務？有無違反注意義務貿然左
轉？及死者之超速行駛是否為煞停不及致發生危害之獨立原因有關，亦非無調查之必
要，又非無從調查，原審未予調查，遽於事實未明之前即為上訴人不利之認定，有應
於審判期日調查之證據未予調查之違法。上訴意旨執以指摘，非無理由，應認原判決
有撤銷發回之原因。
據上論結，應依刑事訴訟法第三百九十七條、第四百零一條，判決如主文。
中      華      民      國    九十一    年      三      月     二十     日
                              最高法院刑事第十庭
                                  審判長法官  林  增  福
                                        法官  邵  燕  玲
                                        法官  吳  昆  仁
                                        法官  陳  世  雄
                                        法官  惠  光  霞
      右正本證明與原本無異
                                              書  記  官
中      華      民      國    九十一    年      三      月    二十五    日
